【裁判字號】    96,簡上,56
【裁判日期】    970130
【裁判案由】    履行契約
【裁判全文】
臺灣雲林地方法院民事判決              96年度簡上字第56號
上  訴  人  甲○○
被上訴人    丙○○
訴訟代理人  乙○○
上列上列當事人間請求履行契約事件，上訴人對於中華民國96年
8月15日第一審判決提起上訴，本院於97年1月16日言詞辯論終結
，判決如下：
    主  文
上訴駁回。
第二審訴訟費用新台幣玖仟玖佰壹拾伍元由上訴人負擔。
    事實及理由
一、上訴人即原審原告起訴主張：
  1.緣上訴人與被上訴人於96年3 月5 日簽訂合約書，約定上訴
    人向被上訴人購買太平洋紫杉樹，被上訴人如有錯誤或故意
    拿其他樹種出售予上訴人，被上訴人願無條件罰款伍佰倍金
    錢，本件上訴人已事先電話告知被上訴人罰款內容及樹的用
    途，之後才訂立合約。合約書是先用語言和當事人對談，經
    當事人同意而訂立，有錄音為證。
  2.被上訴人出售予上訴人太平洋紫杉樹有2 種，第1 次於96年
    2 月2 日共6 棵，每棵300 元，第2 次於96年3 月5 日共16
    棵，每棵500 元，此2 次共9,800 元。因太平洋紫杉樹，經
    醫學報導可以治療肺癌，因恐有錯，反害身體，所以上訴人
    小心處理。被上訴人自述賣樹已30多年，也有很多樹園，今
    以一種樹名，出售二種樹給上訴人，顯係存心詐騙。且經行
    政院農業委員會林業試驗所（下稱林試所）證明，被上訴人
    出售給上訴人之太平洋紫杉樹，一種為墨水樹，另一種看不
    清楚，但也證實並非太平洋紫杉樹。而被上訴人賣給上訴人
    太平洋紫杉樹苗，共9,800 元，依兩造簽訂之合約書第4 條
    約定，被上訴人應罰款4,900,000 元，依合約第9 條約定，
    裁定費用亦應由被上訴人負擔。不知情的人如果誤食墨水樹
    ，當作太平洋紫杉樹治肺癌，可能延誤病情至死，而樹苗種
    在上訴人住宅，那時上訴人要負責的豈只是違約金
    4,900,000 元賠償人嗎？
  3.文字「賠」和「倍」同音，因上訴人讀書太少而寫錯字，但
    依民法第98條規定，不能拘泥於契約之文字，應以當時真意
    為準，而依錄音內容，上訴人已說如果拿錯，1 棵要賠500
    棵。且上訴人已付清買樹苗金錢給被上訴人，而被上訴人已
    賣樹苗給上訴人，所以合約書已成立生效。
  4.上訴人因本件和被上訴人買賣太平洋紫杉樹苗事件，期間因
    請假被扣工資、油錢、求證是否為太平洋紫杉之林試所、縣
    政府回郵郵費、寫合約書費用、電話費、寫訴訟紙費用，到
    法院開庭請假被扣工資、車錢、換大花盆和接種工資、買樹
    苗錢、洗相片、寄信、寫信工資、寄匯票、郵票、裁判費用
    、為樹苗澆水、施肥每日工資、寫電話譯文工資及影印費用
    等，扣除聲請假扣押、財產證明費用、以後拿錢不知道要去
    幾次等未算，上訴人已花去122,268 元。上訴人多出一庭，
    損失即多請一天假，被扣工資及油錢增加3,500 元。另被上
    訴人說有太平洋紫杉苗賣給上訴人，並教上訴人樟樹要先砍
    斷下旁根，半年以上再斷中根，樟樹移植到其它地方才能活
    ，上訴人依被上訴人指示，使家中樟樹死4 棵，4 棵共價值
    99,000元，另6 棵未死，因斷下旁根、上旁枝影響成長，請
    求賠償5,000 元，使用電鋸斷下樹旁根、上旁枝用5 天時間
    ，1 天算3,000 元，5 日共15,000元。故本件請求被上訴人
    不履行契約之損害賠償部分為259,166 元，違約金請求部分
    為375,502 元，共計634,668 元。為此，依雙方簽訂之合約
    書約定及侵權行為提起本件訴訟，請求被上訴人先行給付
    634,668 元（其餘超過之違約金部分日後再審）及自96年8
    月1 日起至清償日止，按年息5 ％計算之利息。
  5.上訴人於上訴時並補稱：原審僅判決給付上訴人違約金3 萬
    元，違約造成的損害二十幾萬元是上訴人實質的損害，全部
    都被刪除，而樟樹死亡被上訴人亦未否認是被上訴人所導致
    ，且樟樹種在家裡庭院已有20多年，如果不是為了要種太平
    洋紫杉苗，怎會無故斷下旁根？而上訴人對樹外行，如果沒
    有被上訴人教上訴人怎麼做，上訴人怎麼懂？又上訴人工作
    請假，被公司扣除全勤獎金5000元及工資部分每日1600元，
    一審時請假4 天，故損害增加為14000 元，而上訴人因請假
    到法院訴訟被公司解除工作，故請求損失賠償及精神賠償，
    這些都是被上訴人違約所造成的損害，而訴訟費用由被上訴
    人負責亦為合約第9 條所訂定，如果不是被上訴人違約，上
    訴人不需要裁定費用，民法第250 條亦規定違約的人除要付
    違約金外，並要負責違約造成損害賠償之總額，故被上訴人
    應再給付上訴人新台幣604668元。並提出掛號函件執據、收
    據、送貨單、統一發票等件為證。並聲明：
    (1)原判決不利於上訴人部分廢棄。
    (2)被上訴人應再給付上訴人604668元。
二、被上訴人即原審被告則辯以：
  1.當初上訴人口頭上只說要買紫杉，並沒有指明要太平洋紫杉
    ，被上訴人賣給上訴人之紫杉也可以做藥，合約書也是上訴
    人自己寫的，上訴人叫被上訴人簽，被上訴人就簽了，被上
    訴人識字並不多。且上訴人家中的樹，上訴人自己讓它死了
    ，與被上訴人何干！本件兩造所簽訂之合約書第4 條載明：
    「太平洋紫杉樹是用來治病，所以乙方賣給甲方樹種如有錯
    誤或故意拿其他樹種賣給甲方，乙方願無條件罰款伍佰賠金
    錢給甲方（限罰金錢，不可罰樹種）」等語，可見簽約時當
    事人之真意明顯係以若被上訴人所給付之樹種如有錯誤，雙
    方同意以被上訴人所賣樹種每棵500 元計算罰款，故被上訴
    人所言：「當初說賠償金額是500 元，不是500 倍，我也沒
    有同意賠他500 倍」應屬實情，至於卷附錄音帶譯文有所謂
    意指被上訴人如果拿錯樹種給上訴人1 棵要賠500 棵等語云
    云，然上開電話錄音帶之對話係在兩造買賣之前，而合約書
    之簽訂係在錄音之後，則依上開最高法院17年上字第11 18
    號、39年臺上字第1053號判例意旨所示，本件契約文字第4
    條內容業已表示當事人明確之真意而無須別事探求，即不得
    反捨契約文字而更為曲解，故本件上訴人起訴請求被上訴人
    因未依約履行給付，漫天要價，要求索賠依買賣總價500 倍
    ，非但居心不良且於法不合。
  2.按約定之違約金過高者，法院得依民法第252 條減至相當之
    數額，查兩造間關於違約金之性質並無特別約定，核其性質
    應屬賠償額預定之違約金，是以本件酌減違約金時，應以原
    告實際所受損害為主要之衡量標準。縱使兩造間買賣未依約
    給付，惟上訴人並無損失其他交易機會或其他利益，亦未有
    任何其他因被上訴人未依債務之本旨所提出之給付致生損害
    ，故原告請求相當買賣價金500 倍之違約金即高達4,900,
    000 元，應屬過高得離譜。蓋以上訴人所給付之買賣價金僅
    9,800 元，卻提出高達4,900,000 元之違約金，已逾交易常
    規甚巨，原告請求實不足採等語置辯。
  3.於上訴時則辯以：樹苗是從經銷商那邊拿來的，因為被上訴
    人不識字所以就在合約書上簽名，當時講的是說要買紫杉並
    沒有說太平洋紫杉，我們從經銷商那邊拿了樹苗後就交付給
    上訴人，並不知這不是紫杉，證人在一審也有作證，被上訴
    人沒有要騙上訴人，且台灣並沒有太平洋杉，如果我們賣的
    不是太平洋紫杉，上訴人可以把東西還給我們我們把錢退還
    給他可是他不願意硬是要我們賠償。並聲明：上訴駁回。上
    訴費用由上訴人負擔。
四、本件爭執及不爭執事項：
  1.不爭執事項：
  被上訴人於96年2 月2 日曾販賣6 棵紅豆杉及另6 棵樹苗給
    上訴人，每棵價格250 元或300 元。兩造又於96年3 月5日
    簽訂合約書，約定上訴人向被上訴人購買太平洋紫杉樹，被
    上訴人並於同日載送16棵樹苗至上訴人住處，每棵價格500
    元，上訴人已付金錢8,000 元。依雙方所簽合約書第4點 約
    定，被上訴人賣給上訴人之樹種如有錯誤，被上訴人願無條
    件「罰款伍佰賠金錢給甲方（即上訴人）（限罰金錢，不可
    罰樹種）。」
  被上訴人於96年2 月2 日及同年3 月5 日販賣給上訴人之樹
    苗中並無太平洋紫杉樹。而於3 月5 日販賣給上訴人的是墨
    水樹。
  目前總共16顆的墨水樹均在上訴人家中。
 2. 爭執事項：
  本件兩造所簽合約第4 點所約定違約金為何？（上訴人主張
    ：為罰伍佰倍，「罰款伍佰賠」的「賠」是「倍」的誤寫。
    被告主張：每棵只罰款500 元，總共應只罰8,000 元。）
  本件上訴人主張之違約金是否過高？（上訴人：否。被上訴
     人：上訴人損失不多，其請求之違約金太高，應予酌減。）
  兩造所簽訂合約書第9 點關於訴訟費用應由被上訴人無條件
    負擔是否有效？
五、法院之判斷：
  1.上訴人主張其向被上訴人購買太平洋紫杉樹，約定被上訴人
    賣給上訴人之樹種如有錯誤或故意拿其他樹種賣給上訴人，
    被上訴人願無條件罰款給上訴人，業據其提出兩造所簽署之
    合約書、電話錄音帶及錄音譯文等為證，而該系爭合約書上
    已載明兩造所交易者為太平洋紫杉樹，被上訴人自承為國小
    畢業，對合約書上所載「太平洋紫杉」自難諉為不知，且依
    兩造於電話中之談話，被上訴人對上訴人質疑是否確為太平
    洋紫杉樹，被上訴人亦予以肯定答覆（見原審卷第18頁背面
    ），是被上訴人辯稱當時上訴人口頭上只說要買紫杉云云，
    並非可採。上訴人主張本件向被上訴人購買之標的為太平洋
    紫杉樹，應屬可採。又本件系爭合約書第4 點記載：「乙方
    賣給甲方之樹種，如有錯誤或故意拿其它樹種賣給甲方，乙
    方願無條件罰款伍佰賠金錢給甲方（限罰金錢，不可罰樹種
    ）。」被上訴人雖辯稱當時意思係指如有錯誤，每棵以50 0
    元計算罰款，並非500 倍云云。然此與上訴人主張並不相符
    ，而參酌上訴人所提出之兩造電話錄音內容，上訴人已於電
    話中向被上訴人陳述：「你如果拿錯給我，1 棵要賠500 棵
    」，被上訴人亦答稱：「好」（見原審卷第18頁），業經本
    院當庭勘驗屬實，是可認上訴人主張該「賠」字為「倍」字
    之誤寫，應屬可採。復本件被上訴人於96年2 月2 日及同年
    3 月5 日出售給上訴人之樹苗中並無太平洋紫杉樹，亦為被
    上訴人所不爭執，則被上訴人自己違反系爭合約書之約定，
    上訴人自得依系爭合約書第4 點請求被上訴人罰款。
  2.按當事人得約定債務人不履行債務時，應支付違約金；違約
    金，除當事人另有約定外，視為因不履行而生損害之賠償總
    額。但約定債務人不於適當時期，或不依適當方法履行債務
    時，即須支付違約金者，債權人於債務不履行時，除違約金
    外，並得請求履行或不履行之損害賠償，民法第250 條定有
    明文。是違約金者，係以確保契約之履行為目的，於當事人
    間約定債務人不履行債務時，應支付之金錢；而當事人約定
    債務人有不履行契約義務時，除支付違約金外，尚應負損害
    賠償責任者，該違約金即為懲罰性違約金；如無此特別約定
    者，該違約金即為債務不履行時債務人所應賠償之數額，而
    為賠償額預定性之違約金，亦即一旦有債務不履行情事發生
    ，債權人即不待舉證證明其所受損害係因債務不履行所致及
    損害額之多寡，均得按約定之違約金，請求債務人支付。查
    本件系爭合約書第4 條約定，被上訴人賣給上訴人之樹種如
    有錯誤或故意拿其他樹種賣給上訴人，被上訴人願無條件罰
    款500 倍金錢給上訴人，並未於該金額外，尚須另負損害賠
    償責任，是上開違約金約定應屬預定賠償額之違約金。上訴
    人亦於97年1 月16日言詞辯論時主張604668元都是主張在違
    約金裡面，並沒有要主張其他的，其提出訴訟費用及其他原
    因之損害亦只是證明說上訴人因被上訴人違約確實有損失，
    伊只是在違約金裡面請求賠償等語，是本院僅得於其約定之
    違約金範圍內審酌即可。
  3.又約定之違約金額過高者，法院得依職權酌減至相當之數額
    ，民法第252 條定有明文。而契約當事人約定之違約金是否
    過高，應依一般客觀之事實、社會經濟狀況、當事人實際上
    所受損害及債務人如能如期履行債務時，債權人可享受之一
    切利益等為衡量標準。本件上訴人向被上訴人購買之「太平
    洋紫杉」（實際上並非太平洋紫杉）樹苗，僅支出價金9,
    800 元，有其提出之收據2 紙（見原審卷第16頁背面）在卷
    可稽，然上訴人於97年1 月16日言詞辯論時，審判長：「上
    訴人，你契約書是96年3 月5 日定的，你那時候從事何業？
    」上訴人：「吊車司機。」、審判長：「你如何知道太平洋
    紫衫有藥效？」上訴人：「收音機、電視都有報導，我從那
    邊聽到的。」、審判長：「你是否知道太平洋紫衫如何做成
    藥？」上訴人: 「我從收音機聽到說太平洋紫衫的樹皮做成
    注射液的話，給醫生使用，但只能注射七支，七支要三十幾
    萬。」、審判長：「你是否會製造紫衫注射液？」、上訴人
    ：「不會。」、審判長：「買的紫衫樹種，是否要等到大樹
    之後來賣？」上訴人：「不是，是準備將樹苗種植長大之後
    ，如果親朋好友有癌症的話，可以將樹皮熬成汁來使用。」
    、審判長：「你買樹的時候，是否找到買主？」上訴人: 「
    沒有找買主，是種植在家裡，等到困苦的親戚朋友來找我的
    時候，可以給他，因為他們沒有錢找醫師，所以我種植來給
    他們使用，因為樹的東西根本無法賣錢，我只是買來做善事
    的，有錢的人直接去看醫師就好了，不用來跟我買紫衫。」
    由上開上訴人之陳述可知上訴人並非專業人員或機構，對所
    欲購買之太平洋紫杉樹，亦無與其他機構有預定之計畫或期
    待之利益，故該太平洋紫杉樹之有無實際上對上訴人並無重
    大影響。雖上訴人主張於本件交易及審理過程中必須請假，
    損失工資及全勤獎金及被公司解除工作造成精神上之損害及
    訴訟費用等支出、油錢、樟樹死亡等損害均為上訴人之損失
    ，法院所核准之違約金不得低於其損失云云，然查：上訴人
    其本可利用平時假日進行交易，毋須請假，且其請假依所提
    眾欽企業股份有限公司之證明書僅謂請假會被扣除全勤獎金
    5000元，並未有每日工資，且僅籠統稱其請假會被扣除全勤
    獎金，但上訴人亦未證明其全勤獎金係因本件訴訟請假而扣
    除，且其亦已於96年7 月20日離職，又其雖提出掛號回執、
    雲林縣政府地政規費收據、打字及影印單據、債權人申請查
    調債務人財產資料服務費收據、統一發票、匯款執據等件資
    料，亦難證明均與本件交易有關，至於上訴人家中所種樟樹
    之死亡，被上訴人亦否認為其指示所導致，上訴人亦未證明
    為被上訴人所致，難認上訴人所主張之損失已達634668元為
    可採。綜上所述，本院審酌上訴人所受損失不高，亦無所失
    利益，及其於本件交易過程所投入之心力，並斟酌兩造經濟
    地位等，認為本件上訴人請求被上訴人給付之違約金以30,
    000 元為適當，逾此範圍之違約金請求即屬過高，應予酌減
    。
  4.復本件系爭合約書第9 條約定「如經訴訟，法律裁定費用，
    乙方願無條件負任（應為「負擔」之誤）」，固約定訴訟費
    用由被上訴人無條件負擔，然民事訴訟法關於訴訟費用之負
    擔，已於法條中詳實規定（民事訴訟法第78條至第95條之1
    ），兩造上開系爭合約書第9 條約定，不問當事人勝敗，均
    由被告負擔訴訟費用，顯有違公平原則，應認為無效。是上
    訴人請求被上訴人就本件訴訟費用均由被上訴人負擔，並非
    有理。
六、綜上所述，上訴人依據侵權行為及契約之法律關係，請求被
    上訴人給付30,000元，及自96年8 月1 日起至清償日止，按
    年息5 ％計算之遲延利息，為有理由，應予准許。逾此範圍
    之請求，則為無理由，應予駁回。原審本於前揭見解為上訴
    人敗訴之判決，經核於法並無不合，上訴意旨仍執陳詞指摘
    原判決不當，求予廢棄改判，為無理由，應予駁回。
七、本件事證已臻明確，兩造其餘攻擊防禦方法及所提之證據，
    與判決結果不生影響，不另論述，併此敘明。
八、據上論結，本件上訴為無理由，依民事訴訟法第436 條之1
    第3 項、第449 條第1 項、第78條，判決如主文。
中    華    民    國    97     年    1    月    30    日
                  民事第一庭    審判長   洪兆隆
                                法  官   許佩如
                                法  官   黃瑞井
以上正本係照原本作成。
兩造均不得上訴。
中    華    民    國    97    年    1     月    30    日
                                書記官   徐基典


司法院資訊處製作；財團法人民間司法改革基金會備份。
